臺灣高等法院民事判決
108年度重上字第432號
上  訴  人  高立馨  
訴訟代理人  吳麒律師      
被上訴人    祭祀公業高貽椒


法定代理人  高天送  
訴訟代理人  楊嘉中律師
            郭芳宜律師
上列當事人間請求確認派下權存在事件，上訴人對於中華民國
108年4月17日臺灣臺北地方法院107年度重訴字第1088號第一審
判決提起上訴，本院於109年2月4日言詞辯論終結，判決如下：
    主  文
原判決廢棄。
確認上訴人對被上訴人之派下權存在。
第一、二審訴訟費用均由被上訴人負擔。
    事實及理由
一、上訴人起訴主張：被上訴人係由高貽椒之子高鍾安、高鍾德
    、高鍾喻、高鍾合、高鍾興、高鍾主(均為32世，下合稱高
    鍾安6人)共同出資設立，高鍾安有高派茂、高派允、高派恭
    三子，伊為高派允支下之直系男性血親卑親屬，自享有被上
    訴人之派下權，詎被上訴人否認伊之派下權存在，爰提起本
    件訴訟，請求確認伊對被上訴人之派下權存在等語。原審判
    決上訴人敗訴，上訴人聲明不服，提起上訴。上訴聲明求為
    判決：㈠原判決廢棄；㈡確認上訴人對被上訴人之派下權存在
    。
二、被上訴人則以：伊之派下員享有派下權者需符合二要件，即
    高貽椒傳下「出資者」之「直系男性血親卑親屬」，伊名下
    不動產最早於日據時期明治6年(西元1873元)間登記取得，
    即坐落臺北市木柵區(現改制為文山區)內湖段(下稱內湖段)
    下崙尾小段24地號土地所有權，管理人為五房35世高古(高
    烶古)，其後於昭和10年(西元1935年)登記取得坐落臺北市
    景美區(現改制為文山區)興福段(下稱興福段)191-3地號土
    地所有權，管理人為四房36世高拋，自可推定高古、高拋為
    伊之出資者，復參照伊於民國(下同)63年間向臺北市政府民
    政局申請核備時提出之「祭祀公業高貽椒之創設沿革」(下
    稱系爭創設沿革)記載「標信」、「戇九」、「九賽」等人
    亦有出資，而「標信」係二房高鍾德(32世)支下第34世子孫
    ，「戇九」係六房高鍾安之子高派茂(33世)支下第37世子孫
    ，「九賽」則係高鍾安之子高派恭支下第37世子孫，足見上
    訴人先祖高鍾安及高派允均未出資。又依「高氏上派四房佛
    福公支貽椒公〈六合〉家譜」(下稱系爭家譜)記載，各房推選
    代表於59年12月20日召開全體派下員大會，二房至七房之派
    下代表依序為高壽男(二房高鍾德之子高派秦支下第38世子
    孫)、高火木(三房高鍾喻之子高派直支下第38世子孫)、高
    張先進、高水土、高文生(依序為四房高鍾合之子高派丹、
    高派捷、高派陶支下第37世子孫)、高合(五房第38世子孫)
    、 高福來、高揚(分別為六房高鍾安之子高派恭、高派茂支
    下第38世、第39世子孫)、高茂榮(七房第38世子孫)等9人，
    可見六房僅高派恭、高派茂支下始有出資，上訴人之先祖高
    鍾安及高派允均未出資，上訴人自不得享有派下權等語，資
    為抗辯。答辯聲明求為判決：上訴駁回。
三、兩造不爭執之事實（見原審卷㈡第277、278頁、本院卷㈠第46
    9頁)：
  (一)上訴人為高貽椒傳下六房高鍾安之子高派允支下直系男性
      血親卑親屬，被上訴人法定代理人高天送則為高鍾安之子
      高派恭支下直系男性血親卑親屬。
  (二)高揚前以被上訴人派下員代表名義於60年5月13日向臺北
      市政府民政局申請核發派下全員證明書，經該局於60年5
      月21日以北市民一字第7742號函通知補正，高揚復於63年
      7月20日檢附推舉書、系爭創設沿革、切結書、派下子孫
      系統表、派下員繼承慣例(下稱系爭慣例)、派下全員名冊
      、不動產清冊、派下權拋棄人名冊、派下權拋棄人印鑑證
      明、派下權拋棄人拋棄書、土地登記謄本及派下員戶口謄
      本等向臺北市政府民政局申請核發派下全員證明書，經該
      局於63年7月25日以北市民三字第11630號公告刊登於青年
      戰士報。
  (三)被上訴人於64年12月23日向臺北市政府民政局申請將高合
　　  列入派下全員名冊。
四、上訴人主張：被上訴人係由高貽椒之子高鍾安6人共同出資
    設立，伊為六房高鍾安之直系男性血親卑親屬，自享有派下
    權，爰請求確認伊對於被上訴人之派下權存在等情，為被上
    訴人所否認，並以前揭情詞置辯。經查：
  (一)按確認之訴，非原告有即受確認判決之法律上利益者，不
　    得提起之；確認證書真偽或為法律關係基礎事實存否之訴
　    ，亦同，民事訴訟法第247條第1項定有明文。所謂即受確
　    認判決之法律上利益，係指因法律關係之存否不明確，致
      原告在私法上之地位有受侵害之危險，而此項危險得以對
　    於被告之確認判決除去之者而言。上訴人主張其為被上訴
　    人之派下員乙節，固為被上訴人所不爭執，惟被上訴人否
      認上訴人享有派下權(見本院卷㈡第440頁)，則上訴人對於
      被上訴人之派下權存否法律關係不明確，該私法上之地位
      陷於不安之狀態，而此一狀態能以對於被上訴人取得確認
      其派下權存在之判決以除去之，揆諸前揭說明，應認上訴
      人提起本件訴訟，有即受確認判決之法律上利益。
　(二)次按當事人主張有利於己之事實者，就其事實有舉證之責
      任。但法律別有規定，或依其情形顯失公平者，不在此限
      ，民事訴訟法第277條定有明文。又臺灣之祭祀公業年代
      咸亙久遠，人物全非，親族戶籍資料每難查考，當事人爭
      訟時倘缺乏確切書據足資憑信，輒致祭祀公業之設立方式
      乃至設立人究何未明，於派下權有無之舉證當屬不易，
　　　如嚴守民事訴訟法第277條本文所定舉證責任原則，難免
      產生不公平之結果，舉證責任不應全加諸在主張派下權存
      在之一方。是法院於個案中，自應斟酌同法條但書之規定
      予以調整修正，並審酌兩造所各自提出之人證、物證等資
      料，綜合全辯論意旨而為認定。另祭祀公業係以祭祀祖先
      為目的而由享祀者之子孫，或由設立人之子孫所組成並設
      置獨立財產之家族團體，祭祀公業之設立人全員，均原始
      取得派下權，設立人之繼承人全部，則因設立人之死亡而
      繼承取得派下權（參法務部編印，台灣民事習慣調查報告
      103年10月出版，第752至754頁）。復按祭祀公業條例97
      年7 月1 日施行前已存在之祭祀公業，其派下員依規約定
      之，同條例第4 條第1 項前段定有明文。查系爭慣例第1
      條規定：「凡是貽椒祖傳下出資者之直系男性血親卑親屬
      ，均得享有本公業之派下權」（見原審卷㈠第13頁），此
      為兩造所不爭執(見本院卷㈠第206、207頁)，依此，被上
      訴人係由高貽椒傳下出資者共同設立，設立人及其直系男
      性血親卑親屬均享有被上訴人之派下權。　
　(三)上訴人主張：高貽椒之子有七大房，其中二房至七房即高
      鍾安6人共同出資設立被上訴人，伊為高鍾安之直系男性
      血親卑親屬，自得享有被上訴人派下權等語；被上訴人則
      以高鍾安6人均未出資，伊係由二房34世「標信」、三房
      子孫(姓名不詳)、四房36世高拋、五房35世高古及六房37
      世「戇九」、「九賽」出資設立，上訴人之先祖高鍾安或
      高派允均未出資，上訴人自不得享有伊之派下權等語置辯
      (見本院卷㈢第97頁)。按祭祀公業之設立人及其承繼人，
      均稱之為「派下」，派下對其所屬祭祀公業之權利義務多
      寡，稱為「房份」，原則上由設立人各房均分，爾後派出
      之各房，則按各房派出之男子人數而定，設立人派出之小
      房（間接派下）之房份，係與各代分房數之相乘積數成反
      比例。又祭祀公業依其設立方法不同，可分為鬮分字之公
      業及合約字之公業，前者係於分割家產(包括遺產)之際，
      抽出其一部分而設立，臺灣之祭祀公業多屬於此類；合約
      字之公業則係由早已分財異居之子孫，提供其私人財產而
      設立，設立時須作成合約字，並由捐資人連署（參臺灣民
      事習慣調查報告103年10月出版，第754、755、760頁）。
      觀諸系爭家譜記載：「伍、祭祀公業高貽椒之沿革：來臺
      創業始祖培啟公號貽椒，因後代子孫繁衍分枝茂盛，自建
      房舍分居在外，為紀念公創業艱難之功德，子孫經商議，
      將公創建房屋，留作祖厝，作為後世子孫日後祭典或集會
      之所。座落於文山木柵下崙路66號」、「56年6月間。公
      業未成立派下代表會之前，前管理人已將祖厝邊之土地，
      座落文山木柵內湖大字下崙尾字第24之1、24之2地號土地
      。57年改制臺北市重劃，改為木柵區實踐段1小段54、54
      之1、54之2、57等地號內壹仟坪土地出租給11個外人」等
      語(見原審卷㈡第197頁)，可知被上訴人係由高貽椒之後代
      子孫於其死亡後，商議設立祭祀公業，將高貽椒興建之房
      屋供作祖厝，連同周邊土地作為祀產，以供後代子孫祭祀
      之目的而設立，並非由已分財異居之子孫提供私人財產而
      設立，核其性質屬鬮分字之祭祀公業。
　(四)復觀諸「祭祀公業高貽椒管理章程」(下稱系爭管理章程)
      前言記載：「....長子鍾旦....娶周氏，移居基隆金包里
      ，祖妣痛責周氏不該，祝天設誓，子孫不再娶周姓。次子
      鍾德....三子鍾喻....四子鍾合....五子鍾善....六子鍾
      安....七子鍾主....以上除長子他遷，其餘六子善守成業
      ，丁財兩旺，號稱六合。聲譽永存。為闡揚祖德，敦親睦
      族，促進派下員權利與義務，應遵照有關法令及本祀章程
      之規定行使」等語（見原審卷㈡第201頁），此為兩造所不
      爭執(見本院卷㈠第469頁)，可知高貽椒有七子，除長子他
      遷外，其餘六子善守成業，號稱六合，此為系爭家譜命名
      「六合家譜」之緣由，被上訴人並以系爭管理章程作為規
      範派下員間權利義務關係之依據。再依系爭管理章程第5
      條第1項第1款規定：「本公業由始祖高貽椒傳下出資者派
      下之子孫為派下員，但派下權之繼承規定如左：⒈直系血
      親卑親屬，男系子孫均有繼承權，包括如無男子繼承人而
      招婿所生之子女為高姓者」、第2項規定：「前項派下員
      權利及義務之行使依照房份均分，並由該房房長自行支配
      之」(見原審卷㈡第201頁)，及系爭慣例第1條規定：「凡
      是貽椒祖傳下出資者之直系男性血親卑親屬均得享有本公
      業之派下權」（見原審卷㈠第13頁）參互以觀，可知高貽
      椒傳下出資者派下之直系男性血親卑親屬均為派下員，並
      得享有派下權，派下員之權利及義務按照房份均分，徵諸
      祭祀公業係近親者為祭祀近祖，通常於家產鬮分之際，最
      遲亦於家產分析後不久所設立，於設立當時，由享祀者直
      接分出各房，平均出資，故其派下權以房份計算，係不確
      定之潛在應有部分(參照臺灣民事習慣調查報告103年10月
      出版，第762、763頁)，被上訴人復不爭執其派下權係按
      高貽椒傳下六大房(即除大房外，高鍾安6人)之房份均分(
      見本院卷㈡第438頁)，足見被上訴人係由高鍾安6人於高貽
      椒死亡後以高貽椒創建之房屋及週邊土地作為祀產，俾供
      後代子孫祭祀之目的而設立，上訴人既為六房高鍾安之直
      系男性血親卑親屬，自得享有被上訴人之派下權。
　(五)又觀諸「祭祀公業高貽椒派下子女獎學金實施辦法」記載
      ：「主旨：為鼓勵本公業派下內子女用功求學、力求上進
      、爭取榮譽，為國家培植人才起見為目的」、「說明：凡
      現在就讀於國內公私立高中、高職及大專院校具有正式學
      籍(但不包括夜間部)之本公業派下內優秀子女，....均有
      享受本公業舉辦獎學金之權利」(見原審卷㈡第63頁)，依
      此，凡為被上訴人之派下子女學業成績符合上開實施辦法
      所訂之條件者，均享有申請獎學金之權利，此乃被上訴人
      派下員之權利，而所謂「派下」，原則上為祭祀公業之設
      立人及其繼承人(參法務部編印，臺灣民事習慣調查報告1
      03年10月出版，第754頁)，系爭管理章程第5條第1項第1
      款及系爭慣例第1條復明定高貽椒傳下出資者派下之直系
      男性血親卑親屬為派下員，均得享有派下權，並未將高派
      允支下直系男性卑親屬排除在外，亦無所謂不得享有派下
      權之派下員，再參諸「祭祀公業」係派下員公同共有祀產
      之總稱，派下員對於祀產有公同共有權存在(最高法院89
      年度台抗字第453號裁定、93年度台上字第1817號判決意
      旨參照)，且派下權乃派下員所享有之權利，上訴人主張
      其多次依上開實施辦法為其子女申請獎學金乙節，為被上
      訴人所不否認，堪信上訴人確係被上訴人之派下員且享有
      派下權，被上訴人辯稱：派下係指血脈子孫之意，伊之派
      下員僅係指高貽椒之子孫，不代表均享有派下權云云，與
      前開規定及祭祀公業之慣例，均有不符，難認可採。
　(六)雖被上訴人辯稱：伊係由二房「標信」(34世)、三房(出資者不詳)、四房高拋(36世)、五房高古(35世)、六房「戇九」(高鍾安之子高派茂支下37世)、「九賽」(高鍾安之子高派恭支下37世)出資而設立，上訴人之先祖即六房高鍾安及其子高派允均未出資，自不得享有派下權云云(見本院卷㈢第97、98頁)，並以系爭創設沿革及日據時期土地登記簿謄本、台帳謄本為證。觀諸系爭創設沿革記載：「....我來台始祖貽椒之派下，聚族於現今木柵景美兩區而傳我們後人，至道光年間（西元0000-0000年）標信等有志者，欲興貽椒祖祀典而報宗功祖德，始共商捐款，集腋成裘，逐年生息，收租以為歷年祭期之資，數十年後，以歷年所積購置田業，每年以為永遠祀資，然甲午戰役後台灣割讓日本，部份派下員遷回福建」等語(見原審卷㈡159頁)，可知被上訴人於清朝道光年間已存在，高貽椒(31世)之後代子孫「標信」(34世)等派下員為興祀典而共商捐款予被上訴人，經數十年後，被上訴人始將歷年所積購置不動產，實不能謂被上訴人僅由「標信」出資設立。又系爭創設沿革固記載：「....至民國23年，戇九、九賽、先進等因先祖未出資加入派下，而相繼出資加入為派下員首先發起，將木柵區下崙尾貽椒祖居住過之房屋購買改建為祖祠，擇定每年冬節日為祭典日（祖祠房屋未辦登記）以追念吾貽椒祖公德，此乃吾貽椒祭祀之由來也」等語(見原審卷㈡159、160頁)，然祭祀公業設立後，除原設立人或其繼承人外，其他第三人不得從新參加為派下(參照臺灣民事習慣調查報告103年10月出版，第783頁)，上開記載與祭祀公業之本質不符，已非無疑，加以兩造不爭執之系爭家譜記載：「....日據時期，貽椒祖厝已腐朽，佛福宗祠亦年久失修倒塌....當時怣(戇)九、九賽遷入，並由九賽租用祖厝周圍旱地耕作....工作之便，負責順便管理，以工抵充租金。故由其繼任管理。至政府施行三七五減租條例，便向政府申請三七五租約登記，後將管理職務移交先進、水土....」等內容以觀(見原審卷㈡第197頁)，可知日據時期被上訴人之祖厝已腐朽，其派下員「戇九」(六房高派茂支下37世)、「九賽」(六房高派恭支下37世)遷入居住，並由「九賽」租用祖厝周圍旱地耕作，以工抵充租金，順便負責管理祖厝，之後將管理職務移交「先進」、「水土」(均為四房37世，見系爭家譜世系圖，原審卷㈡209、213、215頁)，「九賽」、「先進」、「水土」僅係被上訴人之管理人，並非出資設立者，此由被上訴人提出之派下全員系統表記載原始派下為32世高鍾安6人(見本院卷㈠第189頁)，以及被上訴人於明治6年間(即清朝同治12年，民國前39年)即已取得內湖段下崙尾小段24地號土地所有權(見本院卷㈡第227頁土地登記簿)，亦可窺見，系爭家譜既係由高壽男製作，並由被上訴人編印出售（見原審卷㈡第78頁），其內容復為被上訴人所不爭執(見本院卷㈢第177頁)，自較為可信。再者，高貽椒(31世，培啟公)係於清朝乾隆53年(西元1788年)間死亡(見原審卷㈡第198頁)，而「戇九」、「九賽」(37世)與高貽椒相差6世，期間長達百年之久，尚不能以高貽椒興建之祖厝於日據時期(西元1894年以後)腐朽失修，反推高鍾安6人無從以祖厝作為出資成立被上訴人，是被上訴人辯稱：高貽椒興建之祖厝於日據時期腐朽倒塌不存在，伊不可能係由高鍾安6人以祖厝作為出資設立，六房係由「戇九」、「九賽」出資加入派下員，上訴人並非其2人支下子孫，不得享有派下權云云，要無可採。
　(七)又依日據時期土地登記簿謄本、台帳謄本之記載，被上訴
      人於明治2年(西元1869年)11月30日登記為內湖段下崙尾
      小段24地號土地所有權人，當時未記載管理人姓名，嗣於
      明治6年(西元1873元)登記管理人為五房高鍾興支下35世
      高古(見本院卷㈡第223、227頁、原審卷㈡第213頁系爭家譜
      世系圖)；於昭和10年(西元1935年)12月24日登記為興福
      段)191-3地號土地所有權人，當時管理人為四房高鍾合支
      下36世高拋(見本院卷㈡第243至246頁、原審卷㈡第211頁系
      爭家譜世系圖)，惟高古、高拋僅係擔任執行被上訴人事
      務之管理人，與出資設立者不同，加以被上訴人之祖厝房
      屋未辦所有權登記，此觀被上訴人提出之系爭創設沿革記
      載可明(見原審卷㈡第160頁)，且被上訴人係於清朝道光年
      已經存在之祭祀公業，迄今逾200年，其名下不動產或因
      派下員處分，或因登記資料不可考，致無從查悉全部所有
      權變動情形，尚不能以被上訴人名下現存之不動產最早係
      於明治2年間登記所有(業主)權，推論上訴人之先祖高鍾
      安未出資，是被上訴人抗辯：登記為管理人者，推定有出
      資，伊係由高古、高拋出資設立，上訴人先祖高鍾安並未
      出資，不得享有派下權云云，自無可取。
  (八)另被上訴人辯稱：伊於59年12月20日召開全體派下員大會
      ，以高鍾安6人作為房份之表彰，推選高壽男(二房)、高
      火木(三房)、高張先進、高水土、高文生(四房)、高合(
      五房)、高福來、高揚(六房)、高茂榮(七房)等9人(下合
      稱高壽男9人)為各房代表，其9人分別係33世派字輩或34
      世標字輩之後代子孫代表，其中六房高福來、高揚分別係
      高派恭、高派茂支下子孫代表，六房代表並無高派允之支
      下子孫，可見上訴人先祖高鍾安及高派允均未出資，上訴
      人自不得享有派下權云云。惟查，系爭家譜記載：「....
      先進....於民國59年(1970年)11月間....命任職景美區公
      所擔任總務房姪壽男，盡快籌備召開全體派下員大會。但
      派下散居各地，無通訊資料，聯絡不易，請各房熱心祖事
      房親，以口傳方式通知各房派下參加開會，終於民國59年
      12月20日，順利召開全體派下員大會，出席約百餘人參加
      ，非常踴躍。會議當場由各房自行推選代表。組織派下代
      表會，掌理公業各項事務。推選結果如后：大房：因故未
      參加。二房：壽男。三男：火木。四房：先進、水土（兩
      位為原任管理人）、文生。五房：高合。六房: 福來、高
      揚。七房：茂榮。以上9人為各房代表....」等語(見原審
      卷㈡第197頁)，可知被上訴人之派下員至少有百餘人，因
      散居各地，聯絡不易，無通訊資料，故59年12月20日召開
      之全體派下員大會係由各房以口傳方式通知，並未排除高
      派允支下子孫參與，再對照系爭家譜世系圖及被上訴人於
      63年間申請核備之派下全員系統圖所載(兩者不符之處，
      依系爭家譜世系圖為準，見本院卷㈢第97頁、原審卷㈠第15
      頁、卷㈡第203至217、219、227頁)，二房高鍾德支下有高
      派榮、高派秦2子，高壽男為高派秦支下子孫；三房高鍾
      喻支下有高派直、高繼盛、高繼旺3子，高火木為高派直
      支下子孫；四房高鍾合派下有高派丹、高派捷、高派陶、
      高派容4子，高張先進、高水土、高文生依序為高派丹、
      高派捷、高派陶支下子孫；五房高鍾興派下有高派律、高
      派及2子，高合為高派律支下子孫；六房高鍾安派下有高
      派恭、高派茂、高派允3子，高福來、高揚分別為高派恭
      、高派茂支下子孫；七房高鍾主派下有高派國、高派白、
      高派趙3子，高茂榮為高派國支下子孫，顯見被上訴人係
      以高鍾安6人為房份代表，由各房推選高壽男9人為派下員
      代表，而祭祀公業之房份即派下權，係包括各派下所有之
      權利義務之總稱(參照臺灣民事習慣調查報告103年10月出
      版，第797頁)，自不能以六房推選之派下員代表高福來、
      高揚分別為高派恭、高派茂支下子孫，即謂高派允支下子
      孫無派下權，是被上訴人前開抗辯，亦非可採。
五、綜上所述，上訴人為被上訴人之派下員，對於被上訴人之派
　　下權存在，從而，上訴人請求確認其對被上訴人之派下權
　　存在，為有理由，應予准許。原審為上訴人敗訴之判決，尚
　　有未洽，上訴意旨指摘原判決不當，求予廢棄改判，為有理
　　由，爰由本院廢棄改判如主文第2項所示。
六、本件事證已臻明確，兩造其餘之攻擊或防禦方法及所用之證
    據，經本院斟酌後，認為均不足以影響本判決之結果，爰不
    逐一論列，附此敘明。
七、據上論結，本件上訴為有理由，依民事訴訟法第450條、第
　　78條，判決如主文。　
中　　華　　民　　國　 109　　年　　3 　　月　　13　　日
                  民事第二十一庭
                      審判長法  官  翁昭蓉
                            法  官  劉又菁
                            法  官  鍾素鳳
正本係照原本作成。
如不服本判決，應於收受送達後20日內向本院提出上訴書狀，其
未表明上訴理由者，應於提出上訴後20日內向本院補提理由書狀
（均須按他造當事人之人數附繕本）上訴時應提出委任律師或具
有律師資格之人之委任狀；委任有律師資格者，另應附具律師資
格證書及釋明委任人與受任人有民事訴訟法第466 條之1第1項但
書或第2項（詳附註）所定關係之釋明文書影本。如委任律師提
起上訴者，應一併繳納上訴審裁判費。
中　　華　　民　　國　　109 　年　　3 　　月　　16　　日

　　　　　　　　　　　　　  書記官  常淑慧
附註：
民事訴訟法第466條之1（第1項、第2項）：
對於第二審判決上訴，上訴人應委任律師為訴訟代理人。但上訴
人或其法定代理人具有律師資格者，不在此限。
上訴人之配偶、三親等內之血親、二親等內之姻親，或上訴人為
法人、中央或地方機關時，其所屬專任人員具有律師資格並經法
院認為適當者，亦得為第三審訴訟代理人。